【裁判字號】    89,毒抗,1052
【裁判日期】    891204
【裁判案由】    毒品危害防制條例
【裁判全文】
臺灣高等法院刑事裁定                          八十九年度毒抗字第一五二號
    抗告人  臺灣宜蘭地方法院檢察署檢察官
    被  告  甲 ○ ○
右抗告人因被告毒品危害防制條例案件，不服台灣宜蘭地方法院民國八十九年十月十
三日裁定 (八十九年度毒聲字第七一九號)，提起抗告，本院裁定如左：
    主  文
原裁定撤銷，發回台灣宜蘭地方法院。
    理  由
一、聲請意旨略以：被告甲○○於民國（下同）八十九年五月十日下午二時許起，往
    前回溯九十六小時之某時內，在不詳地點施用第二級毒品安非他命，為警於八十
    九年五月十日十二時四十五分許起，至同日十三時三十分許止，持臺灣宜蘭地方
    法院檢察署檢察官簽發之搜索票執行搜索時查獲，經採尿後送宜蘭縣衛生局及法
    務部調查局檢驗及複驗結果，均呈安非他命陽性反應，爰認被告涉有毒品危害防
    制條例第十條第二項罪嫌，依同條例第二十條第一項及觀察勒戒處分執行條例第
    三條第一項、第二項之規定，聲請裁定將被告送勒戒處所觀察、勒戒等語。
二、原裁定則以：被告甲○○已堅決否認有於前揭時、地非法施用安非他命之事實，
    辯稱：宜蘭縣警察局羅東分局（下稱羅東分局）對被告強制採尿檢驗並非合法，
    當時被告係因涉犯重利罪嫌為警持搜索票前往其住處及公司搜索，與施用安非他
    命無涉，並無採集被告尿液送鑑之根據及關連性。且被告同意採尿送鑑乃因警方
    以其妻陳玉玲之警訊筆錄不予移送為條件，利誘被告同意採尿，是採尿亦屬違反
    被告意願，為違法取得之證據；且羅東分局採得被告甲○○尿液檢體後，未交由
    被告親自捺印彌封，致無法確定送鑑尿液純屬被告尿液，而無其他異物存在等語
    。且查：(1)證人即本案承辦人羅東分局刑事組小隊長馮東溪到庭證稱：因曾接獲
    線報指稱被告涉及毒品案件，且其經營之飲水機公司內員工多有毒品前科，故查
    獲被告涉嫌重利罪時，經請示檢察官後，始採集被告尿液以資佐憑，復有宜蘭縣
    警察局羅東分局八十九年五月二十二日羅警刑字第五二０二號刑事案件報告書一
    紙在卷可按，其中犯罪事實欄內載明：「經鈞署林吉泉檢察官指揮本局刑事組人
    員採集陳嫌尿液送驗後，結果呈安非他命陽性反應」等語翔實，是採集被告尿液
    之取證程序並無欠缺依據及合理關連性等情事，被告所執羅東分局違法蒐證等辯
    解，尚無足採。(2)互核卷附八十九年五月十日十四時至十五時三十分製作之警訊
    筆錄，及該局嫌疑犯尿液送驗姓名、編號對照表以觀，該日十五時三十分許製作
    完畢之警訊筆錄業已載明採集被告尿液後，由被告親自捺印封瓶等語，惟前揭對
    照表內記載被告採尿時間卻為同日十七時五十分，是針對被告採尿之時間，先後
    差距竟長達二小時二十分，顯見警訊筆錄及對照表所載之採尿時間有其一並非真
    實。再衡以一般訊問筆錄製作過程，係逐段記載訊問內容以辯明當時蒐證之進行
    程度，尚不致將須分階段處理之程序載明於同一段筆錄內可知，前揭筆錄於訊問
    被告涉犯重利罪嫌部分後，緊接記載被告同意採尿、前往採尿及親自捺印封瓶等
    採尿送鑑過程，實與一般筆錄分階段記載之程序有所不合。況對照表尚含其他嫌
    疑人，且僅記載採尿時間，是依經驗法則及論理法則，對照表之時間應為真實，
    據此，即可推知筆錄內所載被告親自捺印封瓶等語，應屬事先填載並交由被告簽
    名捺印後，再令被告前往排尿取證，前揭筆錄此部分之紀錄應非真實，按刑事訴
    訟法第一百五十五條第二項「與認定事實不符之證據，不得作為判斷之依據」之
  規定，筆錄中所載被告親自捺印封瓶等情，因乏證據能力，應予排除，不得作為
    本件認定事實之證據。(3)至被告所辯於其警訊筆錄及封瓶所需之指印製作完成後
    ，始前往採尿，而其排放尿液於紙杯後即行離去，未有親自捺印封瓶之舉等語，
    業經證人即其妻陳玉玲到庭證述屬實，核與嗣後到場處理之辯護人林健智律師到
    庭陳稱情節相符一致，縱證人陳玉玲為被告之妻，其證言之證明力較一般人薄弱
    ，然並非無證據能力之證言，且參酌前揭警訊筆錄及對照表內，就採集尿液時間
    上之顯然落差，及部分警訊筆錄欠缺證據能力之結果，已足認定被告所執前開辯
    解及證人到庭證述各語，應非虛詞，羅東分局於採集被告尿液檢體後，未依法定
    正當程序交由被告親自捺印封瓶之事實，應可認定。按刑事訴訟之目的，固在發
    現真實，藉以維護社會安全，其手段則應合法純潔、公平公正、以保障人權；倘
    證據之取得非依法定程序，而法院若容許該項證據作為認定犯罪事實之依據則有
    害於公平正義，因以違背憲法第八條、第十六條所示應依正當法律程序保障人身
    自由、貫徹訴訟基本權之行使及受公平審判權利之保障等旨意，自應排除其證據
    能力。從而，若證據之取得非依法定正當程序，而法院將此採為判斷之依據時，
    即難謂無違刑事訴訟法第一百五十五條第二項所稱「無證據能力，未經合法調查
    之證據，不得作為判斷之依據」之規定。職是之故，本件聲請意旨認被告涉有施
    用安非他命之犯行，係以其宜蘭縣衛生局及法務部調查局出具之尿液檢驗單為其
    主要論據，然被告尿液檢體之採集過程並未經法定程序進行，已如前述，以致法
    律對被告賦予之程序保障有所不週，甚而影響本院對卷附被告尿液檢體呈安非他
    命陽性反應之鑑定結果存有合理之懷疑，縱本院依職權再行採集被告尿液，並與
    先前送請法務部調查局鑑定之被告尿液樣本分別標示為Ａ、Ｂ瓶，再送法務部調
    查局鑑定，確認先前呈安非他命陽性反應之尿液確屬被告所有，亦無法據而排除
    該瓶尿液檢體於彌封過程中，無其他外力介入或感染之可能，揆諸首揭判例意旨
    ，本件惟一僅存之物證既於訴訟上之證明尚無法達到使通常一般均不致有所懷疑
    ，而得確信其為真實之程度，即難驟而憑此尿液檢體遽為被告有非法施用毒品犯
    行之不利認定。此外，復查無其他直接或間接證據可資證明、補強被告施用毒品
    之犯行，因而認被告涉犯施用安非他命之罪嫌不能證明，駁回本件送觀察、勒戒
    之聲請，固非無見。
三、惟查：本件被告及其妻陳玉玲固均供陳被告為警採尿時，僅排尿於紙杯中，並未
    在杯口彌封處簽名或蓋指印，即交付警員等情，然証人陳玉玲係被告配偶，其所
    為証言難免偏頗，與被告所辦各節是否屬實，原審並未傳訊承辦本案之警員到庭
    與被告及証人陳玉玲對質，藉以查明該事實之真象，即遽認被告及証人陳玉玲所
    為之供述為可採，似嫌速斷。再者，被告當時所採送宜蘭縣衛生局及法務部調查
    局鑑驗之尿液，與嗣後原審當庭對被告所採之尿液，一併送法務部調查局檢驗結
    果，亦發覺均係被告之尿液無訛，亦有該局（八九）陸（四）字第八九０六０四
    ００號鑑定通知書乙份在卷可稽，顯見該尿液確係被告所排放，並無被調包之虞
    ，而該瓶尿液是否曾經被告按捺指印彌封，非不得調取該瓶尿液調查，並比對瓶
    口彌封之指印是否為被告之指紋相符，原審均未就此攸關被告所辯是否真實部分
    証據，詳為調查勾稽，即遽認被告所辯屬實，並以警局訊問被告之時間與採尿之
    時間不相吻合，即為駁回檢察官之聲請，似嫌速斷，檢察官抗告意旨執此指摘原
    裁定失當，即非無理由，應由本院將原裁定撤銷，並發回原法院另為適法之裁判
    。
四、據上論斷，應依刑事訴訟法第四百十三條，裁定如主文。
中    華    民    國    八十九    年        十二    月        四        日
                            臺灣高等法院刑事第十六庭
                                審判長法  官  許  增  男
                                      法  官  蔡  彩  貞
                                      法  官  黃  鴻  昌
右正本證明與原本無異。
不得再抗告。
                                      書記官  黃  千  鶴
中    華    民    國    八十九    年        十二    月        四        日


司法院資訊處製作；財團法人民間司法改革基金會備份。
